【裁判字號】    97,訴,2037
【裁判日期】    980119
【裁判案由】    侵權行為損害賠償
【裁判全文】
臺灣高雄地方法院民事判決              97年度訴字第2037號
原      告  乙○○原名許菁芬.
被      告  甲○○
上列當事人間因違反保護令罪等案件，經原告提起刑事附帶民事
訴訟，請求侵權行為損害賠償（97年度附民字第91號），由本院
刑事庭裁定移送前來，經本院於民國98年1 月5 日言詞辯論終結
，判決如下：
    主  文
被告應給付原告新台幣貳拾萬元，及自民國九十七年五月七日起
至清償日止，按週年利率百分之五計算之利息。
原告其餘之訴駁回。
本判決原告勝訴部分得假執行。但被告如以新台幣貳拾萬元為原
告預供擔保後，得免為假執行。
原告其餘假執行之聲請駁回。
    事  實  及  理  由
一、被告經合法通知，未於言詞辯論期日到場，核無民事訴訟法
    第386 條各款所列情事，爰依原告聲請，由其一造辯論而為
    判決。
二、原告主張：
  (一)原告與訴外人林辰諺（原名林哲玄）為夫妻關係，被告則係
    林辰諺之父，兩造間為公媳關係。被告於民國94年9 月7日
    下午1 時許，前往原告任職之設於台南市○○區○○路5 段
    188 號「立德管理學院」，找尋原告及林辰諺未著，竟於校
    內各處散布內容指摘：「本人甲○○係林哲玄父親，現今已
    逾60歲，本人於今年6 月份請求我兒媳婦幫忙，每個月匯新
    台幣（下同）5,000 元給父親生活費，得到的回應是：『一
    毛錢也不會給你，餓死了找政府埋你。』真是大逆不道」、
    「…林哲玄夫婦是對無情意之輩」、「…現在他（即林辰諺
    ）在立德當講師，我還真懷疑是靠他老婆及老婆娘家走後門
    而來的」、「社會的進步與文明最主要的是教育，但我有這
    樣的兒子媳婦在講台上授課就指忠、孝兩個字，小學生都懂
    的事，而我兒子及媳婦竟然不懂，我替他倆感到羞恥與慚愧
    」、「我現在有一句話送給你倆，是提醒而不是詛咒，由我
    於今昔，不孝於彼故，而後我亦受，同樣的傷害，動物亦能
    反哺，於你倆真的不如XXXX嗎？」等語，足以毀損原告名譽
    之公開信（下稱系爭公開信），損害原告名譽至鉅。爰依民
    法第184 條第1 項及第195 條第1 項規定，提起本件訴訟。
  (二)並聲明：(1)被告應給付原告200 萬元及自起訴狀繕本送達翌
    日起至清償日止，按週年利率百分之5 計算之利息。(2)願供
    擔保請准宣告假執行。
三、被告未於言詞辯論期日到場，惟具狀陳稱：伊已就該事件向
    原告表達歉意，希望原告不要再追訴等語置辯。
四、原告主張前揭事實，業據提出系爭公開信1 份（見台灣高雄
    地方法院檢察署94年度他字第4561號偵卷第5 至7 頁）為證
    ，並經依職權調取本院95年度易字第1359號（下稱系爭刑事
    ）刑事全卷宗核閱無誤，且被告對於94年9 月7 日下午1 時
    許，前往台南市○○區○○路5 段188 號「立德管理學院」
    ，及系爭公開信確為其所書立乙節，亦不爭執；惟被告辯稱
    ：伊並無散發系爭公開信，只將之交予校長1 人而已，而發
    給立德管理學院學生的傳單，是美國學校的招生簡章等語。
    從而，本件所應審究者為：(1)被告有無散發系爭公開信，並
    是否不法侵害原告名譽？(2)原告請求之精神慰撫金，應以若
    干金額為適當？茲析述本院得心證之理由如下：
  (一)被告有無散發系爭公開信，並是否不法侵害原告名譽？
  1.查，觀之翻拍自「立德管理學院」監視錄影器照片，被告在
    學校走廊逐一開啟不同辦公室之門，並於電梯內散發物品予
    不知名之女子，有照片19張（見系爭刑事94年度他字第4561
    號偵卷第16至20頁）可稽；又證人林辰諺於系爭刑事證稱：
    隔天校長因系爭公開信之事，找伊去講話，而伊係經由系主
    任得知有系爭公開信，並系上助理及工讀生都有跟伊講，又
    卷附之系爭公開信是系主任提供的，校長也有拿給伊（見系
    爭刑事審卷(一)第143 、144 頁）等語，且參酌系爭公開信之
    對象，抬頭即載明：「寫給社會大眾及立德管理學院校長、
    全體師生們的一封公開信」，並於內容第一項記載：「首先
    懇求熱心、正義人士能將此信公開於網路上、B.B.S 網站上
    讓社會大眾公評」。據此，足見被告除將系爭公開信交予「
    立德管理學院」校長外，亦在校園內將之散發予不特定之人
    。再者，被告既書寫系爭公開信，並持之前往原告及林辰諺
    所任教之「立德管理學院」，欲將系爭公開信交予「立德管
    理學院」校長，衡情應無可能交予校長系爭公開信後，於同
    一時間，在「立德管理學院」校園內散發不相干之所謂美國
    學校招生簡章。從而，被告辯稱伊僅將系爭公開信交予校長
    1 人而已，並無散發予不特定人，而伊所散發者是美國學校
    招生簡章云云，與事實不符，尚難採信。
  2.被告於系爭刑事雖辯稱：伊說林辰諺靠老婆娘家走後門而進
    入立德管理學院教書及「政府埋你」，是伊離婚太太說的云
    云。惟查，證人即被告前配偶吳秋珠於系爭刑事證稱：伊並
    無向被告說林辰諺是靠他太太及其娘家走後門的，且伊很少
    跟被告說到小孩子的事情，伊只說媳婦他們家是一般公務員
    ，又就伊瞭解，林辰諺去立德管理學院當講師，是以他自己
    的能力，不用走後門，他是公費留學的。再伊從未聽過林辰
    諺向被告說「一毛錢都不要給你，餓死了找政府埋你」，且
    依伊對兒子的認識，他不會講這種話，也沒有聽過原告這樣
    講（見系爭刑事審卷(一)第133 、134 頁）等語；是被告主張
    係因吳秋珠之陳述，始指述「林辰諺在立德當講師，我還真
    懷疑是靠他老婆及老婆娘家走後門而來的」、原告及林辰諺
    回應「一毛錢也不會給你，餓死了找政府埋你」云云，應屬
    無據。又證人林辰諺於系爭刑事證陳：伊僅向原告表示被告
    住在國外，除此之外，並無向原告說過被告的任何事情（見
    系爭刑事審卷(一)第142 頁）等語，且於系爭公開信前，兩造
    彼此未曾謀面，亦為兩造所不爭執；準此，被告於系爭公開
    信指摘「…本人於今年6 月份請求我兒媳婦幫忙，每個月匯
    5,000 元給父親生活費，得到的回應是：『一毛錢也不會給
    你，餓死了找政府埋你』，真是大逆不道」、「林哲玄夫婦
    是無情意之輩」等語，顯非事實。
  3.準上，觀之系爭公開信之內容，被告並非單純敘述與原告間
    之家庭糾紛，尚加入「大逆不道」、「無情意之輩」等非用
    以描述事實之用詞，及「回應是：一毛錢也不會給你，餓死
    了找政府埋你」、「靠他老婆及老婆娘家走後門而來的」等
    虛構而影響原告名譽之事，依客觀之態度及社會公眾之認知
    等，顯然足使原告個人在社會上之評價受到貶損，堪認原告
    之名譽權人格法益業已遭受侵害無疑。
  (二)原告請求之精神慰撫金，應以若干金額為適當？
  1.按因故意或過失，不法侵害他人之權利者，負損害賠償責任
    ；又不法侵害他人之身體、健康、名譽、自由、信用、隱私
    、貞操，或不法侵害其他人格法益而情節重大者，被害人雖
    非財產上之損害，亦得請求賠償相當之金額；民法第184 條
    第1 項前項、第195 條第1 項前段分別定有明文。本件原告
    主張被告侵害其名譽之事實，業如前述，原告既受有上開侵
    害，精神上受有痛苦，自屬必然，是原告依前揭規定請求被
    告賠償非財產上損害，即屬有據。
  2.按「名譽被侵害者，關於非財產上之損害，加害人雖亦負賠
    償責任，但以相當之金額為限，民法第195 條第1 項定有明
    文，所謂相當，自應以實際加害情形與其名譽影響是否重大
    ，及被害者之身分地位與加害人經濟狀況等關係定之」，最
    高法院47年台上字第1221號判例意旨參照；又按「以人格權
    遭遇侵害，受有精神上之痛苦，而請求慰藉金之賠償，其核
    給之標準，須斟酌雙方之身分、資力與加害程度及其他各種
    情形核定相當之數額。且所謂『相當』，應以實際加害情形
    與其名譽影響是否重大及被害人之身分、地位與加害人之經
    濟情況等關係定之」（最高法院86年度台上字第3537號判決
    要旨參照）。查原告為博士畢業，現任「立德管理學院」助
    理教授，每月收入約7 萬元，名下有不動產3 筆及汽車1 部
    ；被告95、96年度均無所得資料，名下有不動產3 筆，財產
    總額1,591,050 元，業經原告陳明，且有兩造稅務電子閘門
    財產所得調件明細表各1 份（本院審卷第22至26頁）在卷可
    憑。本院審酌前開兩造之身分、地位、經濟狀況，並為公媳
    關係，被告不思正當方法處理家庭糾紛，竟以誹謗兒、媳之
    方式，欲達其目的，造成原告在其所任職學校之名譽影響程
    度，原告心理及生理上所受之痛苦折磨等一切情狀，認原告
    請求精神慰撫金之數額以20萬元為適當，逾此數額之請求，
    即難准許。
五、綜上所述，原告依侵權行為法律關係，請求被告給付20萬元
    ，及自起訴狀繕本送達翌日即97年5 月7 日起至清償日止按
    週年利率百分之5 計算之利息，為有理由，應予准許；逾此
    範圍之請求，為無理由，應予駁回。
六、本件原告勝訴部分為關於財產權之訴訟，所命給付之金額未
    逾50萬元之所為被告敗訴判決，應依民事訴訟法第389 條第
    1 項第5 款規定，依職權宣告假執行，是原告聲請就勝訴部
    分供擔保為假執行，即無必要。本院並依同法第392 條第2
    項規定，依職權宣告被告得供擔保，免為假執行。至原告敗
    訴部分，其假執行聲請即失所附麗，應併予駁回。
七、本件屬刑事附帶民事訴訟案件，原告並未繳納裁判費，且無
    送達費或鑑定費等裁判外訴訟費用問題，爰不為訴訟費用負
    擔之諭知。又本件事證已臻明確，兩造其餘攻擊防禦方法，
    經核與本院判決結果不生影響，爰不一一論述，附此敘明。
八、據上論結，本件原告之訴為一部有理由，一部無理由，依民
    事訴訟法第389 條第1 項第5 款、第392 條第2 項，判決如
    主文。
中    華    民    國    98    年    1     月    19    日
                  民事第五庭  法  官  洪榮家
正本係照原本作成。
如不服本判決，應於送達後20日內，向本院提出上訴狀並表明上
訴理由，如於本判決宣示後送達前提起上訴者，應於判決送達後
10日內補提上訴理由書（須附繕本）。
中    華    民    國    98    年    1     月    19    日
                              書記官  胡美儀


司法院資訊處製作；財團法人民間司法改革基金會備份。
